【裁判字號】    89,易,908
【裁判日期】    891214
【裁判案由】    詐欺
【裁判全文】
臺灣臺中地方法院刑事判決                          八十九年度易字第九八號
    公  訴  人  臺灣臺中地方法院檢察署檢察官
    被      告  丁○○
                戊○○
右被告等因詐欺案件，經檢察官提起公訴（八十九年調偵字第一七號），本院判決如
左：
    主  文
丁○○、戊○○均無罪。
    理  由
一、本件公訴意旨略以：被告丁○○、戊○○係夫妻關係，其二人共同意圖為自己不
    法之所有，並基於概括之犯意聯絡，明知渠二人已陷於無償債能力，竟仍於民國
    八十七年四月間，持無法兌現面額新台幣（下同）二十萬元之人頭支票（俗稱芭
    樂票，發票人新家芳企業社，負責人盧清富，付款銀行台中市第二信用合作社港
    路分社，票載發票日八十七年六月三十日），同赴台中縣大雅鄉○○村○○路○
    段一五四巷二二號告訴人甲○○住處，訛稱是客戶交付之客票，持向告訴人調現
    同額現金，致告訴人不疑而陷於錯誤，如數交付借貸，嗣該紙支票屆期提示因拒
    絕往來而遭退票，被告二人避居他處逃匿，告訴人受償無著，始知受騙，被告二
    人因此詐得二十萬元之金錢。又被告二人於八十六年八月間，召集以渠經營之仲
    益企業社為會首之互助會（會員二十四人，每會二萬元，會期自八十六年八月十
    日起至八十八年七月十日止，採內標制），告訴人參加二會，均未標取而屬活會
    ，詎被告二人於八十七年六月間，自知負債累累，已計劃舉家避遷他處，竟仍隱
    瞞該項事實，推由被告丁○○於八十七年六月十一日至告訴人住處收取會款三萬
    二千元，告訴人未察有異而陷於錯誤如常交付，詎被告二人收取會款後，隨即於
    同年六月十六日舉家遷往他處，並避不見面，告訴人事後得知倒會，始知受騙，
    被告二人因此詐得告訴人交付之互助會款，因認被告二人均涉犯有刑法第三百三
    十九條第一項詐欺取財罪嫌。
二、按犯罪事實應依證據認定之，無證據不得推定其犯罪事實，刑事訴訟法第一百五
    十四條定有明文。復按告訴人之指訴，係以使被告受刑事訴追為目的，是其陳述
    是否與事實相符，仍應調查其他證據以資審認。又按刑法第三百三十九條第一項
    詐欺罪之成立，以意圖為自己或第三人不法所有，以詐術使人將本人或第三人之
    物交付為要件。所謂以詐術使人交付，必須被詐欺人因其詐術而陷於錯誤，若其
    所用方法，不能認為詐術，亦不致使人陷於錯誤，即不構成該罪，最高法院分別
    著有五十二年度臺上字第一三○○號及四十六年度臺上字第二六○號判例甚明。
    是以債務人於債之關係成立後，如有債務不履行之情形，在一般社會經驗上可能
    之原因甚多，縱令出於惡意而有遲延給付或不為給付之情事，苟無足以証明其債
    之關係發生時自始故意藉此從事財產犯罪之積極証據，根據刑事訴訟法第一百五
    十四條之規定，仍不得僅以債信違反之客觀事態，推定債務人自始有詐欺取財之
    犯意。
三、本件公訴人認被告涉犯有刑法第三百三十九條第一項詐欺取財罪嫌，無非係以告
    訴人之指訴，及上開支票係票主盧清富以四十萬元代價提供他人使用，為俗稱之
    芭樂票，另有卷附上開支票影本、退票理由單影本、互助會簿影本等為論據。訊
    據被告等均堅決否認有何右揭詐欺取財之犯行，辯稱：伊等係從事搭建鐵皮屋的
    行業，在工地認識綽號「陳董」之男子後，便與「陳董」有調度資金之往來，「
    陳董」曾交付上開盧清富帳戶之支票予伊等，支票亦有兌現，後來「陳董」為清
    償積欠伊等之款項，即再持另張上開盧清富帳戶之支票予伊等，伊等乃持該張支
    票向甲○○調現，未料該紙支票竟遭退票，伊等欲找「陳董」處理時，「陳董」
    已不知去向，伊等絕無詐騙甲○○的意思；另該互助會每次都有開標，最後一次
    係於八十七年六月間開標，由乙○○母子其中一人得標，伊等每次都有將會款交
    給得標之會員，並未詐騙甲○○的會款；另於八十七年間因經濟不景氣，且伊等
    搭建的鐵皮屋有時工程不良，必須重複施工，造成損失，致下游廠商經常至家中
    催討債務，伊等惟恐家人受害，才舉家搬遷至南部等語。經查：告訴人與被告二
    人有親戚關係，自多年前便陸續多次借款供被告二人週轉，且每次都有向被告二
    人收取月息八分之利息，被告二人一直有借有還，所拿供擔保之票據亦從未退票
    過等情，業據告訴人於本院審理時陳稱在卷，可見被告二人與告訴人平常即有金
    錢往來，且信用尚稱良好。而上開盧清富帳戶係於八十六年十月十八日開戶，於
    八十七年六月十九日拒絕往來乙節，有台中市第二信用合作社函一份附卷可稽。
    且證人盧清富於檢察官訊問時亦證稱：渠原經營新家芳企業社，因「陳董」給渠
    四十萬元之代價，渠才提供上開人頭帳戶給「陳董」使用，渠自己從未使用過該
    帳戶的支票，渠亦不認識丁○○、戊○○二人乙情。顯見被告二人確與票主盧清
    富素不相識，且該帳戶支票確係由「陳董」使用，即難遽認被告二人知悉該帳戶
    支票為俗稱之芭樂票。衡諸被告二人於八十七年四月間持本件支票向告訴人調現
    時，距該帳戶拒絕往來之時間，尚有二個月之久，且告訴人於收取該紙支票之前
    亦先可向銀行查詢，顯難因該紙支票經提示而遭退票即認被告二人有向告訴人施
    用詐術之情事。至互助會款部分，證人乙○○已於本院審理時結證稱：渠與渠母
    丙○○皆有參加本件互助會各一會，渠尚為活會，渠母於八十七年六月間有親自
    去標會，以四千元得標，會首僅給十六、七萬元，餘款則給幾張支票，其中有部
    分支票有兌現，故目前實際共拿到二十萬四千元之會款，其餘有的支票遭退票，
    有的支票尚未提示乙情。可見被告二人於八十七年六月間確實有開標，並由丙○○得標，且該次亦已給付得標之會員丙○○二十多萬元之會款。故被告二人於八
    十七年六月間向尚為活會會員之告訴人收取該月之會款，亦難認有何施用詐術之
    情事。又被告二人事後已與告訴人達成和解，同意分期償還債務乙節，業據告訴
    人陳述在卷，並有告訴人所提之和解契約書一紙在卷足憑，堪認被告二人於持該
    票向告訴人借款及向告訴人收取會款之時，應無何不法所有之意圖。綜上所述，
    被告二人所辯，堪以採信。綜上各情，並參以前揭說明，被告二人所為要與詐欺
    取財罪之構成要件有間，自難遽以該罪相繩。此外，本院復查無其他積極證據，
    足資證明被告等確有如公訴人所指之犯行，被告等之犯罪不能證明，應為無罪之
    諭知。
據上論斷，應依刑事訴訴法三百零一條第一項前段，判決如主文。
中      華      民      國    八十九    年     十二     月     十四     日
                                臺灣臺中地方法院刑事第六庭
                                    法  官  許  秀  芬
右正本證明與原本無異。
如不服本判決，應於判決送達後十日內向本院提起上訴狀（須附繕本），上訴於台灣
高等法院台中分院。
                                    書記官
  中    華      民      國    八十九    年     十二     月     十五     日


司法院資訊處製作；財團法人民間司法改革基金會備份。
